【裁判字號】    98,上,200
【裁判日期】    981006
【裁判案由】    拆屋還地
【裁判全文】
臺灣高等法院民事判決                   98年度上字第200號
上  訴  人  乙○○
被 上訴 人  甲○○
上列當事人間請求拆屋還地事件，上訴人對於中華民國97年12月
30日台灣桃園地方法院95年度訴字第1726號第一審判決提起上訴
，經本院於98年9月15日言詞辯論終結，判決如下：
    主  文
上訴駁回。
第二審訴訟費用由上訴人負擔。
    事  實
一、本件上訴人聲明求為判決：(一)原判決關於不利上訴人部分廢
    棄。(二)上開廢棄部分，被上訴人在第一審之訴及假執行之聲
    請均駁回。
    被上訴人聲明求為判決：上訴駁回。
二、被上訴人起訴主張：伊所有坐落桃園縣中壢市○○段276-9
    地號土地 (下稱系爭土地），遭上訴人無權占用系爭土地內
    如原判決附圖所示B部分面積12平方公尺及C部分面積38平方
    公尺土地，在其上分別搭建遮雨棚及建物等情，爰依據民法
    第767條之規定，求為命上訴人將上開遮雨棚及建物拆除，
    並將系爭土地內如原判決附圖所示B及C部分土地返還予伊之
    判決【原審判命上訴人應將系爭土地內如原判決附圖所示B
    及C部分土地返還被上訴人；而駁回被上訴人其餘之請求。
    上訴人就其敗訴部分聲明不服，提起上訴；被上訴人就其敗
    訴部分未聲明不服，已告確定】。
    上訴人則以：伊於民國 (下同）68年7月5日與訴外人百寧建
    設股份有限公司 (下稱百寧公司) 簽訂「委託代建百寧別莊
    第二批房屋合約書」 (下稱系爭委建合約書) ，委託訴外人
    百寧公司代建門牌號桃園縣中壢市百寧新村30號房屋 (下稱
    系爭房屋) ，而訴外人百寧公司於興建系爭房屋之初，應已
    取得基地即系爭土地所有權人之同意，否則系爭房屋豈有可
    能順利興建完成，況伊已遷入系爭房屋居住逾24年之久，益
    證伊並非無權占有系爭土地；又被上訴人係於95年8月22日
    始以買賣為原因，於95年8月29日辦畢系爭土地所有權移轉
    登記，而系爭土地上已存在有系爭房屋，衡諸常情，一般人
    應無可能予以買受，且被上訴人亦未提出其已給付買賣價金
    之證明，是被上訴人就系爭土地所為之買賣，應屬通謀而為
    虛偽意思表示而無效，是其自不得請求伊返還系爭土地云云
    ，資為抗辯。
三、經查系爭土地原屬訴外人丙○○所有，於95年8月29日以買
    賣為原因，辦畢所有權移轉登記予被上訴人。上訴人曾於68
    年7月5日與訴外人百寧公司簽訂系爭委建合約書，委託訴外
    人百寧公司興建系爭房屋，惟系爭房屋迄未辦竣建物所有權
    第一次登記 (即保存登記)，占用系爭土地內如原判決附圖
    所示B部分面積面積12平方公尺及C部分面積38平方公尺土地
    之事實，為兩造所不爭執，並經原審會同桃園縣中壢地政事
    務所 (下稱中壢地政事務所）人員赴現場勘測屬實，有土地
    登記謄本、現場照片、勘驗筆錄、中壢地政事務所土地複丈
    成果圖、委建合約書及中壢地政事務所96年3月8日函文可稽
    （見原審卷9、12、50、53、88至94、72、105、132、181頁
    ) ，自堪信為真實。
四、被上訴人主張上訴人所有系爭房屋無權占用伊所有系爭土地
    內如原判決附圖所示B及C部分土地等語。雖上訴人予以否認
    ，並以前揭情詞置辯。但查：
(一)、按依土地法所為之登記，有絕對效力，土地法第43條定有明
    文。被上訴人既已於95年10月17日提起本件訴訟前之95年8
    月29日，因辦畢系爭土地所有權移轉登記而取得系爭土地之
    所有權，已如上述，依上開規定，自得本於所有權人之地位
    主張權利。雖上訴人以被上訴人未證明其已給付買賣價金為
    由，抗辯被上訴人就系爭土地所為之買賣，係屬通謀而為虛
    偽意思表示云云。惟查，買賣價金是否交付，所涉及者僅係
    買受人有無債務不履行之情事，尚難遽認買賣雙方間係屬通
    謀而為虛偽意思表示。況查，證人即系爭土地之出賣人丙○
    ○已在原審到場證稱：伊有將系爭土地出賣予被上訴人，並
    由被上訴人繳納土地增值稅，惟被上訴人尚未付清買賣價金
    等語，並提出清償協議書、本票及暫收據為證 (見原審卷17
    2、176、177至179頁) ，而上訴人復不能證明被上訴人與訴
    外人丙○○間買賣係屬通謀而為虛偽意思表示 (最高法院48
    年台上字第29號判例參照) ，益證被上訴人買受系爭土地，
    並非出於通謀而為虛偽意思表示。從而，姑不論被上訴人已
    否認有未付清系爭土地買賣價金之情事  (見本院卷116頁）
    ，即令屬實，惟在系爭土地未回復登記至出賣人即證人丙○
    ○之名下前，被上訴人仍為系爭土地所有人，自得行使所有
    權人之物上請求權。
(二)、復依土地登記謄本記載，系爭土地係分割自同所276地號土
    地，而同所276地號土地於重測前係桃園縣中壢市○○段8-1
    16地號土地（見原審卷7、9頁）。而依系爭委建契約書第2
    條約定，上訴人係委託訴外人百寧公司在桃園縣中壢市○○
    段9-1、9-2地號土地上興建系爭房屋 (見原審卷89頁) ，是
    系爭委建契約書所約定之建造基地，顯非系爭土地，從而，
    縱令訴外人百寧公司曾取得桃園縣中壢市○○段8-116地號
    土地所有權人所出具之土地使用權同意書，在系爭房屋附近
    興建桃園縣中壢市百寧新村31號至46號之集合式住宅 (見本
    院卷92至110頁），亦難據以推認上訴人亦有占有使用系爭
    土地之權利。況查，系爭房屋於興建之初，並未申領建造執
    照，亦未辦竣建物所有權第一次登記，有桃園縣政府98年4
    月16日函文及中壢地政事務所98年5月6日函文可稽 (見本院
    卷42、57頁) ，且上訴人亦自認伊並未取得系爭房屋暨坐落
    基地之所有權狀 (見本院卷81頁背面) ，尤難認上訴人所有
    系爭房屋有占有系爭土地之正當權源。
(三)、末按所有人對於無權占有或侵奪其所有物者，得請求返還之
    ，民法第767條前段定有明文。上訴人所有系爭房屋既係無
    權占有系爭土地內如原判決附圖所示B部分面積12平方公尺
    及C部分面積38平方公尺土地，則被上訴人本於系爭土地所
    有權人之地位，自得請求上訴人返還其所占用之上開部分土
    地。
五、綜上所述，被上訴人依據民法第767條前段之規定，請求上
    訴人返還系爭土地內如原判決附圖所示B部分面積12平方公
    尺及C部分面積38平方公尺土地部分，自屬應予准許。從而
    ，原審就上開部分所為上訴人敗訴之判決，並無不合。上訴
    論旨仍執前詞指摘原判決此部分不當，求予廢棄改判，為無
    理由，應予駁回。
六、至兩造其餘之攻擊或防禦方法及未經援用之證據，經本院斟
    酌後，認為均不足以影響本判決之結果，自無逐一詳予論駁
    之必要，併此敘明。
七、據上論結，本件上訴為無理由，依民事訴訟法第449條第1項
    、第78條，判決如主文。
中    華    民    國    98    年    10   月     6    日
                    民事第六庭
                        審判長法  官  林鄉誠
                              法  官  梁玉芬
                              法  官  許紋華
正本係照原本作成。
不得上訴。
中    華    民    國    98    年    10    月    7     日
                              書記官  潘大鵬


司法院資訊處製作；財團法人民間司法改革基金會備份。
